【裁判字號】    98,消債抗,219
【裁判日期】    980629
【裁判案由】    更生事件
【裁判全文】
臺灣板橋地方法院民事裁定           98年度消債抗字第219號
抗  告  人  甲○○
上列抗告人因更生事件，對於中華民國98年5 月15日本院97年度
消債更字第2008號裁定提起抗告，本院裁定如下：
    主  文
抗告駁回。
抗告費用新臺幣壹仟元由抗告人負擔。
    理  由
一、原裁定意旨以：抗告人固主張每月協商還款金額高達新台幣
    （下同）26,688元，遠超過其清償能力，故須依賴配偶相助
    及親友借貸始能勉強繳納，惟抗告人於協商時既已明知其收
    入數額及將來可能之支出，仍同意承諾原協商條件，當非無
    充分考量，且觀抗告人尚履行至97年10月，更可知其並非毫
    無能力履行上述協商條件。況抗告人任職於台灣網際網路股
    份有限公司，每月薪資約21,500元，其平均月收入較協商成
    立時顯然增加7 倍有餘，從而，抗告人未能證明協商成立後
    有何不可歸責於己之事由致履行顯有重大困難，其拒不履行
    協商條件，顯無理由等語。
二、本件聲請及抗告意旨略以：抗告人原從事網頁設計製作，平
    均月收入3,000元，除與最大債權銀行達成協商每月繳納26,
    688元外，尚須分別給付荷商荷蘭銀行股份有限公司（下稱
    荷蘭銀行）、兆豐國際商業銀行股份有限公司（下稱兆豐銀
    行）、美商花旗銀行股份有限公司（下稱花旗銀行）每月5,
    750 元、2,000元、827元，是抗告人每月繳納金額高達35,2
    65元，已超過其能力範圍，且其長子甫退伍，次女曾於92年
    間發生車禍，復健期長達2 年，致抗告人與其配偶一度中斷
    收入來源，又適逢94年加盟事業遭他人捲款潛逃，而抗告人
    之配偶復於97年6 月遭解雇，頓失生計來源，終至毀諾，故
    上開事由顯非可歸責於抗告人，爰提起抗告，求為廢棄原裁
    定等語。
三、按債務人對於金融機構因消費借貸、自用住宅借款、信用卡
    或現金卡契約而負債務，在聲請更生或清算前，應提出債權
    人清冊，以書面向最大債權金融機構請求協商債務清償方案
    並表明共同協商之意旨，消費者債務清理條例第151 條第 1
    項定有明文。次按債務人與金融機構協商成立者，不得聲請
    更生或清算，但因不可歸責於己之事由，致履行顯有重大困
    難者，不在此限；消費者債務清理條例施行前，債務人依金
    融主管機關協調成立之中華民國銀行公會會員辦理消費金融
    案件無擔保債務協商機制與金融機構成立之協商，準用前項
    之規定，消費者債務清理條例第151 條第5 項、第6 項亦分
    別有明文可參。按前開法律規定之「但因不可歸責於己之事
    由，致履行顯有重大困難者，不在此限」，其立法意旨係基
    於債務清償方案成立後，應由債務人誠實遵守信用履行協商
    還款條件，惟於例外情形下發生情事變更，在清償期間收入
    或收益不如預期，致該方案履行困難甚或履行不能，因不可
    歸責於己之事由，始能聲請更生或清算。此規範意旨在避免
    債務人任意毀諾已成立之協商，濫用更生或清算之裁判上債
    務清理程序。蓋以債務清償方案係經當事人行使程序選擇權
    所為之債務清理契約，債務人應受該成立之協議所拘束。債
    務人既已與金融機構協商成立，如認該協商方案履行有其他
    不適當情形，自仍應再循協商途徑謀求解決。又所謂不可歸
    責於己之事由，係指出於非己身所能控制之自然力或其他人
    為事由，具有猝然性而不能預知，非人力所能參與或所能阻
    止，而陷於不能履行承諾償還自己之債務者而言，例如：債
    務人於履行清償期間遭逢重大意外災害，如車禍、火災、或
    罹患重大不治之惡疾而喪失工作能力。債務人負擔家計生活
    之職業工作，突然非自願性失業，而可預見的、持續性的無
    法就業謀生。因遭逢不可抗力之天然災害，如地震、颱風、
    水災而因其損害甚鉅致無力清償等情事。
四、查本件抗告人於消費者債務清理條例施行前，曾於96年1 月
    間依中華民國銀行公會會員辦理消費金融案件無擔保債務協
    商機制，與最大債權金融機構國泰世華商業銀行股份有限公
    司（下稱國泰世華銀行）達成協商乙節，有抗告人所提出之
    協議書及無擔保債務還款計劃在卷可稽（見原審卷第13頁至
    第14頁），而抗告人於97年10月間毀諾等事實，為抗告人所
    自承（見本院卷第6 頁）。是本件抗告人聲請更生，自須符
    合「不可歸責於己之事由致履行顯有重大困難」之要件，方
    屬適法。經查：
（一）抗告人辯稱除前置協商時最大債權銀行國泰世華銀行要求
      每月給付26,688元外，抗告人每月尚須向荷蘭銀行、兆豐
      銀行及花旗銀行分別給付5,750元、2,000元及827元，故
      顯無履行前開協商條件之可能云云，惟依消費者債務清理
      條例之本旨，係為使各債權銀行間在債務人可清償之最大
      範圍內公平受償，若荷蘭銀行、兆豐銀行及花旗銀行未能
      同意最大債權銀行國泰世華銀行之協商方案，而欲與抗告
      人自行協商，造成抗告人無法接受最大債權銀行之協商條
      件時，債務人自應再與上開債權銀行重行協商，以展現其
      清理債務之誠意，而非逕利用本條例之制度將債務轉嫁予
      其他債權銀行。
（二）又抗告人主張其配偶於97年6月間失業，家庭頓失生計來
      源，而抗告人收入不足支應支出，故有不可歸責於己之事
      由云云。惟查，抗告人每月收入21,500元，固據抗告人於
      原審提出在職證明書為憑（見原審卷第23頁），堪信抗告
      人每月收入21,500元為真實，復觀抗告人於95年10月20日
      與國泰世華銀行協商成立當時收入證明切結書切結人每月
      收入一欄及消費金融無擔保債務協商案件申請人財務資料
      表，其中每月收入及積欠債務原因項目一欄既均填載未有
      收入或無固定收入（見原審卷第106頁至第107頁），足認
      抗告人於協商當時已明知其收入不足以負擔協商還款條件
      ，是原審認定抗告人協商時既已明知其收入數額，仍同意
      承諾原協商條件，當非無充分考量籌措資金來源之規劃，
      自不得再以同一原因反覆爭執並無違誤。況抗告人之工作
      收入與毀諾時相較乃不減反增，且所謂不可歸責於己之事
      由，係指出於非己身所能控制之自然力或其他人為事由，
      具有猝然性而不能預知，非人力所能參與或所能阻止，而
      陷於不能履行承諾償還自己之債務者而言。準此，縱抗告
      人之配偶劉素月於毀諾前即因非自願性離職，致影響渠等
      家庭生活收入，揆諸前揭說明，仍與「不可歸責於己之事
      由致履行顯有重大困難」之要件不符。
（三）抗告人主張其每月需支出家庭生活必要費用，且前為照顧
      車禍受傷之次女，嗣遭人捲款潛逃，致收入中斷須靠借貸
      度日云云。然查，抗告人之配偶劉素月於98年2月1日起即
      在住家附近私立托兒所擔任教師，每月薪資尚有2萬餘元
      云云，業據抗告人自承在卷（見原審卷第57頁），則其配
      偶是否獲聘縱屬未知，惟劉素月現年55歲，正值壯年，當
      可與抗告人共同負擔家庭生活費用及其次女之扶養費。再
      者，抗告人須支出扶養復健費用及承擔加盟失利之損失等
      情，均於協商成立前即96年1月當時所明知，故該等事由
      顯屬於其前就無擔保債權與最大債權銀行成立協商前業已
      存在之事實，並非於其與最大債權銀行成立協商後方發生
      之新事實，難以認定其於與債權金融機構成立協商後，始
      發生不可歸責於己之事由，致使其履行協商方案具有重大
      困難而無法繼續履行之事實。
（四）抗告人縱主張須靠親友借款，始勉力清償數十期云云，雖
      據其提出臺灣銀行綜合存款存摺影本為證（見原審卷第75
      頁至第79頁）。惟，消費借貸法律關係之發生，須以確有
      發生消費借貸事實為前提，而有無消費借貸事實，須依抗
      告人所提出之證據判斷之，縱使臺灣係一重情社會，親友
      間之消費借貸並非必有相關證據，何況經由銀行以電匯方
      式交付金錢與他人，其原因甚多，或為贈與、或為買賣、
      或為確保當事人間已存在或為消滅已存在之法律關係，非
      僅囿於借款交付一端而已，故除別有證據外，僅以電匯之
      事實尚不足以證明抗告人兄長匯款之原因即為助其償還所
      積欠銀行之消費借貸款。而抗告人除上開釋明及前開存款
      存摺影本外，別無其它證據可資佐證，實難認抗告人主張
      與其兄長間確有發生消費借貸法律關係。
（五）抗告人另主張其出於急迫、輕率、無經驗致與最大債權銀
      行達成協商云云。惟查：各債權人銀行對於貸款業務，自
      有其審查之流程，貸款人即債務人仍應衡量自身所需以及
      還款能力，其是否申請貸款最終之自主決定權，仍在債務
      人本身，其決定貸款並非基於他人之脅迫或違反其自由意
      志。本件消費借貸法律關係之發生，係因抗告人主動請求
      借款，且於借款後亦享有因金錢所產生之利益，不可僅因
      己身思慮未周致貸款過多，即認各債權人銀行之放貸行為
      不當，是故抗告人主張各債權人銀行浮濫放貸亦有疏失，
      實難認為有理由。
五、綜上所述，抗告人所主張之事由，並無不可歸責於抗告人而
    致履行協商顯有重大困難之虞事由，原裁定駁回抗告人更生
    之聲請，自屬有據。抗告意旨指摘原裁定不當，求予廢棄另
    為裁定，並無理由，自應予駁回。另目前銀行公會就曾經參
    加95年度債務協商毀諾之債務人，提供「個別協商一致性方
    案」使能再進行協商，抗告人倘有履債上之困難，尚非不得
    與債權銀行，再次進行解決債務之商談，以謀求適當之履行
    條件，併此敘明。
六、據上論結，本件抗告為無理由，依消費者債務清理條例第15
    條、民事訴訟法第495 條之1 第1 項、第449 條、第95條、
    第78條，裁定如主文。
中    華    民    國    98    年    6     月    29    日
            民事第二庭    審判長法  官  蕭胤瑮
                                法  官  陳麗玲
                                法  官  陳財旺
以上正本證明與原本無異。
本裁定不得抗告。
中    華    民    國    98    年    6     月    29    日
                                書記官  孫國慧


司法院資訊處製作；財團法人民間司法改革基金會備份。
